臺灣臺中地方法院小額民事判決
                                   110年度中小字第2368號
原      告  中天資產管理顧問有限公司

法定代理人  宋尚賢  
被      告  陳淑芳  

上列當事人間返還不當得利事件，本院於民國110年9月9日言
詞辯論終結，判決如下：
    主      文
原告之訴駁回。
訴訟費用新臺幣1,000元由原告負擔。
    事實及理由
壹、程序方面：
    按訴狀送達後，原告不得將原訴變更或追加他訴，但擴張或
    減縮應受判決事項之聲明者，不在此限，民事訴訟法第255
    條第1項但書第3款定有明文。原告起訴聲明第1項原請求：
    「被告應給付原告新臺幣（下同）18,091元，及自支付命令
    送達翌日起至清償日止，按年息百分之5計算之利息。」，
    嗣於民國110年6月29日以民事訴之變更狀變更聲明為：「被
    告應給付原告15,412元，及自支付命令送達翌日起至清償日
    止，按年息百分之5計算之利息。」（見本院卷第106頁），
    核屬減縮應受判決事項之聲明，依首揭法條規定，即無不
    合，應予准許。
貳、實體方面：
一、原告主張：
    被告前係為坐落於雲林縣○○市○○○段○○○○段 00000
    00 地號土地，及同段128 建號即門牌號碼雲林縣○○市鎮
    ○路00巷0號房屋（下稱系爭房地）持分9分之2之所有權人
    ；原告則分別於108年 12月2日及109年7月15日取得系爭房
    地其中12分之1及24分之2所有權，即持分共1/6，依強制執
    行法第98條第1項之規定，原告自領得執行法院所發給權利
    移轉證書之日起，取得該不動產所有權（見本院110年度司
    促字第10702號卷17、19頁）。原告與訴外人宜光資產有限
    公司、優渥資產管理有限公司等三人，於109年6月22日曾就
    原告前於108 年 12 月2日取得系爭房地其中12分之1之不當
    得利債權，與被告達成和解，並簽訂債務清償和解書(下稱
    系爭和解書，見本院110年度司促字第10702號卷21頁)。其
    後，被告無權占有原告於109 年7 月15 第二次取得系爭房
    地24 分之2部分，至原告110年1月13日喪失系爭房地持分止
    ，被告仍屬無法律上原因而受有利益，致原告受有損害，構
    成民法第179條之不當得利，爰依民法第179條提起本訴，請
    求相當租金之不當得利，其計算標準則依被告與原告及訴外
    人宜光資產有限公司、優渥資產管理有限公司等三人於109
    年6月22日簽訂之房屋租賃契約（下稱系爭租約）計算標準
    。依系爭租約約定之租金分配比例，原告每月得請求2,58
    3元，是乃請求被告自109年7月15日起至110年1月13日止，
    共計15,412元予原告等語，並聲明：㈠被告應給付原告15,41
    2元，及自支付命令送達翌日起至清償日止，按年息百分之5
    計算之利息。㈡訴訟費用由被告負擔。
二、被告則以：
　　就系爭房地被告之持分是9分之2，原告是24分之2，被告之
    持分明顯大於原告之持分，故無給付租金予原告之道理。而
    被告於109年6月22日與原告及訴外人宜光資產有限公司、優
    渥資產管理有限公司等三人所簽訂之系爭和解書與系爭租約
    ，均為受到原告及訴外人宜光資產有限公司、優渥資產管理
    有限公司等三人脅迫下所為，被告並以答辯狀撤銷該系爭和
    解書及系爭租約之意思表示。被告於原告等拍賣取得系爭房
    地所有權時，為系爭房地應有部分逾三分之二之共有人，被
    告同意其父親即訴外人陳慶連管理系爭房地而與原告請求抵
    銷，故並無不當得利可言，況被告父親亦從未使用原告依拍
    賣取得之部分，被告父親於110年4月21日死亡，被告亦已依
    法辦理拋棄繼承。原告從未依民法第824條請求裁判分割取
    得所有權，且被告於110年1月14日拍賣取得系爭房地之所有
    權時，原告即喪失系爭房地之所有權，故原告即無請求不當
    得利之權利等語，資為抗辯，並聲明：原告之訴駁回。
三、得心證之理由：
  ㈠原告主張其分別於108年12月2日及109年7月15日取得系爭房
　　地其中12分之1及24分之2所有權，其後與訴外人宜光資產有
    限公司、優渥資產管理有限公司等三人，於109年6月22日就
    原告前於108 年 12 月2 日取得上述房地其中12分之1之不
    當得利債權與被告達成和解，並簽訂系爭和解書，且被告與
    原告及訴外人宜光資產有限公司、優渥資產管理有限公司等
    三人於109年6月22日並簽訂之系爭租約，依約原告每月依分
    配比例，得獲得2,583元之租金，嗣原告於109年7 月15 第
    二次取得系爭房地24分之2持分，但被告於110年1月14日拍
    賣取得系爭房地之所有權時，原告喪失系爭房地之所有權等
    情，有系爭房地之土地、建物謄本、不動產權利移轉證明書
    、系爭和解書、系爭租約、臺灣雲林地方法院民事執行處通
    知、統一發票在卷可稽（見本院110年司促字第10702號卷第
    11-28頁，本院卷第89-93頁），被告並未爭執（見本院卷第
    15、196頁），堪認屬實。被告雖辯稱：系爭和解書及系爭
    租約均是受原告法定代理人脅迫所為，蓋其之所以簽約是因
    為想到姪子被原告法定代理人逼死，且為求父親得以安心居
    住在系爭房屋內等語，然被告上開所述內心之想法充其量僅
    為其簽約時之動機，是否足以導致被告之自由意志受到影響
    ，誠難證明，非無疑義；況兩造簽約時之地點是在星巴克，
    有兩造Line對話紀錄可憑（見本院卷第204頁），被告是否
    於公開之場所仍有受到原告法定代理人脅迫之可能，亦非無
    疑；再者，被告所稱遭原告派員大量跟車、以車燈照被告父
    親等節，均係發生在兩造簽立前揭兩份契約之後，經被告於
    另案（本院110年度中小字第2367號）審理中陳稱明確（見
    本院卷第199-203頁），有被告報案紀錄在卷可佐（見本院
    卷第178、179頁），衡情與被告簽約當時之心裡狀況無涉，
    是依卷證資料顯示，尚難認定兩造簽約當時，被告有何受原
    告法定代理人脅迫之情。今原告主張被告應給付原告自109
    年7月15日第二次取得系爭房地24分之2之持分起至110年1月
    13日止，無權占有使用系爭房地之相當租金不當得利，則為
    被告所否認，並以前揭情詞置辯。是本件應審究之事項厥為
    ：被告於109年7月15日原告第二次取得系爭房地24分之2之
    持分起至110年1月13日止，是否無權占有系爭房地，或妨害
    原告就系爭房地所有權之行使？原告請求被告給付該段期間
    內相當租金不當得利，有無理由？茲析述如下。
  ㈡按當事人主張有利於己之事實者，就其事實有舉證之責任，
    民事訴訟法第277條前段亦有明定。再不當得利依其類型可
    分為「給付型之不當得利」及「非給付型不當得利」。在「
    非給付型之不當得利」中之「權益侵害型不當得利」，乃指
    無法律上之原因，侵害歸屬他人權益內容而獲有利益。由於
    侵害歸屬他人權益之行為，本身即為無法律上之原因，主張
    依此類型之不當得利請求返還利益者（即受損人），固無庸
    就不當得利成立要件中之無法律上之原因舉證證明，惟仍須
    先舉證受益人取得利益，係基於受益人之「侵害行為」而來
    ，必待受損人舉證後，受益人始須就其有受利益之法律上原
    因，負舉證責任，方符舉證責任分配之原則（最高法院109
    年度台上字第763號、107年度台上字第1792號判決意旨參照
    ）。準此，土地所有人以占有人無權占有土地為原因，依不
    當得利法律關係，請求給付相當於租金之不當得利者，首應
    舉證證明占有人占有土地之事實及範圍。本件原告主張依不
    當得利之法律關係請求被告返還15,412元，既為被告所否認
    ，原告自應就不當得利請求權之成立要件負舉證責任。然據
    原告法定代理人於本院審理時陳稱：伊無法舉證證明被告有
    居住在系爭房地裡面等語（見本院卷第196頁），被告亦稱
    ：從未居住過在系爭房地等語（見本院卷第196頁），可
    知確實無從認定被告有何居住占有使用系爭房地之事實，原
    告既無法舉證證明被告有占有使用系爭房地之事實，則依上
    述舉證責任分配原則，原告此一部分之主張，尚難憑採，是
    原告依民法第179條規定，訴請被告給付相當租金之不當得
    利，洵屬無據，不應准許。
　㈢承前所述，兩造雖曾於109年6月22日簽立系爭和解書及系爭
    租約，且據系爭和解書所載，此係就被告自108年12月2日起
    至109年6月22日止，占有系爭房地之不當得利，與原告及訴
    外人宜光資產有限公司、優渥資產管理有限公司等三人，達
    成和解，且被告與原告及訴外人宜光資產有限公司、優渥資
    產管理有限公司等三人於109年6月22日並簽訂有系爭租約，
　　然本件原告請求者為109年7月15日原告第二次取得系爭房地
    24分之2之持分起至110年1月13日止，被告無權占有系爭房
    地之不當得利，依卷內證據資料所示，實無從證明109年7月
    15日原告第二次取得系爭房地24分之2之持分起至110年1月1
    3日止，被告是否占有使用系爭房地，是原告本件請求之期
    間實與系爭和解書規範之期間範圍相異，實難比附援引，姑
    且不論自108年12月2日起至109年6月22日止，被告是否確實
    占有使用系爭房地，然因與本件原告請求之期間範圍不同，
    無從逕予推認甚明。再者，既無從證明被告有何實際居住在
    系爭房地內之事實，倘被告基於提供予第三人居住使用系爭
    房地之考量，而與系爭房地之其他共有人，簽立租賃契約，
    依持分比例給付租金予其他之共有人，於法並無不合，蓋按
    分別共有之各共有人，按其應有部分對於共有物之全部有使
    用收益之權，所謂應有部分，係指分別共有人得行使權利之
    比例，而非指共有物之特定部分，因此分別共有之各共有人
    ，得按其應有部分之比例，對於共有物之全部行使權利。（
    最高法院57年台上字第2387號民事判例要旨參照）。共有人
    之持分於共有物分割前，均平均分配在共有物之每一質點上
    ，不因何人擁有較多之持分，即得占有使用共有物之全部或
    特定部分甚顯。是被告雖與原告、訴外人宜光資產有限公司
    、優渥資產管理有限公司簽立系爭租約，然僅得認定原告、
    訴外人宜光資產有限公司、優渥資產管理有限公司同意被告
    得依其等3人持分比例，於繳納租金後，占有使用系爭房地
    全部或特定部分，今倘被告自身並未實際占有使用系爭房地
    全部或特定部分，而係交付予第三人（如被告父親）占有使
    用，亦無不法，無從依此系爭租約之簽立即遽認被告具有占
    有使用系爭房地之事實至明。而因被告並無占有使用系爭房
    地全部或特定部分之事實，故自無應就其占有，給付不當得
    利予原告之餘地。
四、綜上所述，原告依民法第179條之規定，訴請被告給付原告1
    5,412元，及自支付命令送達翌日起至清償日止，按年息百
    分之5計算之利息，為無理由，不應准許。
五、本件事證已臻明確，兩造其餘攻擊防禦方法及證據，核與判
    決之結果不生影響，爰不一一論列，併此敘明。
六、依民事訴訟法第436條之19第1項、第78條規定，本件訴訟費
    用額確定為1,000元（即原告繳納之第一審裁判費1,000元）
    ，應由原告負擔。
中　　華　　民　　國　　110 　年　　10　　月　　7 　　日
                    臺灣臺中地方法院臺中簡易庭
                                  法  官  林秉暉
以上為正本，係照原本作成。
如不服本判決，應於送達後20日內，以判決違背法令為理由，向
本院提出上訴狀並表明上訴理由（上訴理由應表明一、原判決所
違背之法令及其具體內容；二、依訴訟資料可認為原判決有違背
法令之具體事實），如於本判決宣示後送達前提起上訴者，應於
判決送達後20日內補提上訴理由書（須附繕本）。
中　　華　　民　　國　　110 　年　　10　　月　　7 　　日
                                 書記官   王志伃